【裁判字號】    95,重訴,320
【裁判日期】    951227
【裁判案由】    損害賠償
【裁判全文】
臺灣臺中地方法院民事判決             95年度重訴字第320號
原      告  乙○○○
訴訟代理人  李東炫律師
被      告  甲○○
                        號
上列當事人間因過失傷害案件（94年度交易字第554號），經原
告向本院刑事庭提起損害賠償之附帶民事訴訟，案經刑事庭移送
前來，本院於民國95年12月13日言詞辯論終結，判決如下：
    主      文
被告應給付原告新臺幣壹佰零捌萬壹仟參佰參拾陸元，及自民國
95年5月31日起至清償日止按週年利率百分之五計算之利息。
原告其餘之訴駁回。
訴訟費用由被告負擔百分之十，餘由原告負擔。
本判決第一項及命被告負擔訴訟費用部分，於原告以新臺幣參拾
陸萬元為被告供擔保後，得假執行。但被告以新臺幣壹佰零捌萬
壹仟參佰參拾陸元為原告預供擔保，得免為假執行。
原告其餘假執行之聲請駁回。
    事實及理由
壹、兩造爭執要旨：
  一、原告主張：
    (一)原告於民國（下同）93年11月6日上午9時5分許，由台
        中縣太平市○○路○段210號前由東向西跨越雙黃線穿
        越道路，至快車道時，適有被告騎車號CG8-403號機車
        ，沿中山路一段由南向北往台中市方向高速直行於快車
        道上，因而撞擊原告，致使原告當場倒地受傷，頭部受
        有左側額葉顳區頂區硬膜下出血、右側額葉顳區蜘蛛網
        膜下腔出血、胸壁挫傷併右側第二至第八肋骨骨折及右
        側血胸及右側鎖骨骨折、舌頭咬傷潰爛等傷害，且因該
        等傷害導至併發四肢身體平衡失調及失用與失智症和精
        神病態等傷害，需終身由他人照顧。
    (二)被告駕駛機車時，應注意車前狀況並靠右行駛，且依當
        時天候及路況，又無不能注意之情形，竟疏不注意前方
        行人，在路上魯莽駕駛，以致肇事，致原告受有傷害，
        被告顯有過失，且其過失駕駛行為與原告之受傷害結果
        間具有因果關係，應負損害賠償責任。而原告因本件車
        禍，向被告請求損害賠償如下：
        1.醫療費用：(1)國軍台中總醫院－新臺幣（下同）2,75
          4元。(2)弘光科技大學附設老人醫院－270,739元。(3)
          慈德看護中心看護費用30,000元。(4)杏一醫療用品股
          份有限公司購買衛材費用4,659元。
        2.看護費用：原告受有創傷性腦損傷（病變），併發四
          肢身體平衡失調、失用及失智症、精神病態等傷害，
          終身完全無法自理生活，事事須人照料看護，目前在
          家由兒子及媳婦輪流照顧。又原告發生事故時為61歲
          ，依內政部社會司公佈之93年度台閩地區簡易生命表
          得知，其平均餘命為21.78年，現經過一年半之時間
          ，故其餘命尚有20.28年（21.78-1.5=20.28），此20
          .28 年之看護費用，依每日2,000元計算（參照慈德
          看護中心收費標準12小時為1,000元），又依第一年
          不扣除中間利息之複式霍夫曼係數計算法，扣除中間
          利息後，被告應給付10,304,729元（計算式為2,000
          ×365×14.0000000＝10,304,729）
        3.慰撫金：原告本可含飴弄孫，安享餘年，詎料突遭此
          橫禍，終身需他人照顧，精神受創至深至鉅，爰請求
          慰撫金200萬元。
    (三)本件事故發生之可歸責原因，原告並無過失。而若原告
        有過失，肇事主因也是因為被告超速又不注意車前狀況
        。故法院如認為原告與有過失，原告之過失責任比例應
        以三成為合理判斷。
    (四)被告自事故發生迄今，已給付原告684,307元；另原告
        依強制汽車責任保險法領取保險金1,018,923元，合計
        共1,703,330元，原告於請求損害賠償時已予扣除。
    (五)茲因被告未為賠償，爰提起本件訴訟，並聲明：(1)被告
        應給付原告10,957,451元，及自起訴狀繕本送達被告之
        翌日（即95年5月31日）起至清償日止按週年利率百分
        之五計算之利息；(2)願供擔保，請准宣告假執行。
  二、被告抗辯：
    (一)原告患有失智症，應是國軍台中總醫院延誤病情所致，
        因該醫院於第一時間並未發現原告有氣胸，於弘光科技
        大學附設老人醫院時，原告家人也未幫原告做復建，導
        致原告現今之病情，故與本件車禍無關。
    (二)原告現在已經病好，是在家休養，且子女本應照顧父母
        ，原告要求之看護費過於龐大。
    (三)並聲明：(1)原告之訴及假執行之聲請均駁回；(2)如受不
        利判決，願供擔保免為假執行。
貳、得心證之理由：
  一、原告主張其於上揭時地遭被告騎車撞傷之事實，為被告所
      不爭執，且經本院94年度交易字第554號刑事判決認定明
      確，故足信為真實。
  二、本件車禍事故，於本院刑事庭94年度交易字第554號案件
      審理時，經送臺灣省臺中縣區車輛行車事故鑑定委員會鑑
      定，其鑑定意見為：「一行人乙○○○穿越車道不當，為
      肇事主因。二甲○○駕駛CG8-403普通重型機車未注意車
      前狀況，為肇事次因。」此有附於刑事卷之鑑定意見書可
      參。嗣再經送臺灣省車輛行車事故覆議鑑定委員會覆議，
      其結論照原鑑定意見，惟意見一文詞改為「行人乙○○○
      穿越道路未注意左右來車，為肇事主因。」亦有該覆議鑑
      定委員會95年4月3日府覆議字第0950100151號函在卷足憑
      。而本院參酌附於刑事案偵查卷之道路交通事故現場圖、
      道路交通事故調查報告表、肇事兩造之警詢筆錄、現場照
      片，及本院於95年11月7日至現場勘驗（卷附之勘驗筆錄
      及照片參照）等資料綜合判斷，認為前述鑑定意見應為可
      採，本院即以之作為認定兩造過失比例之依據。而本院斟
      酌雙方過失程度及原因力之強弱，認為原告與被告之過失
      責任比例應為六：四。
  三、被告雖然抗辯原告是因國軍台中總醫院未於第一時間發現
      原告有氣胸而延誤治療，因此導致原告患有失智症等語。
      但查：弘光科技大學附設老人醫院於95年2月22日出具之
      診斷證明書其病名欄記載：「因頭部外傷導致腦出血，爾
      後併發四肢身體平衡失調及失用與失智症和精神病態。」
      又於95年5月16日出具之診斷書其病名欄記載：「1.頭部
      外傷合併腦出血及器質性腦病變之後遺症。2.亦合併器質
      性失智症及精神病態後遺症。」另該院95年10月3日老醫
      標字第950067號函謂：「病患乙○○○因頭部外傷所致腦
      出血及器質性腦病變，使其呈現『失能狀態』，包含：1.
      動作障礙及失調：病人無法保持平衡及無法站立及行走。
      2.智能及精神障礙：無法獨立生活（連基本衛生維持皆有
      困難），情緒不穩，失智症。經多次門診復健治療後認定
      ，以上狀能為不可逆之殘障。」由此可知，原告目前之失
      能狀態（不可逆之殘障），是因頭部外傷所導致，與原告
      車禍當時所受肋骨骨折之傷害尚無關連。故國軍台中總醫
      院縱使未及時發現原告有血胸現象（按國軍台中總醫院就
      此部分函覆本院之意見為：「羅員（指原告）肋骨骨折係
      於93年11月6日因車禍事故所造成，在神經外科治療時，
      並無血胸症狀，其病況穩定後，追羅員胸部Ｘ光片發現
      有血胸現象，故轉至胸腔外科處理」），亦非造成原告失
      能之原因。從而原告之失能狀能（不可逆之殘障），乃因
      遭被告騎車撞傷所致，誠無疑義。
  四、按汽車、機車或其他非依軌道行駛之動力車輛，在使用中
      加損害於他人者，駕駛人應賠償因此所生之損害；又不法
      侵害他人之身體或健康者，對於被害人因此喪失或減少勞
      動能力，或增加生活上之需要時，應負損害賠償責任；再
      不法侵害他人之身體、健康、名譽、自由、信用、隱私、
      貞操，或不法侵害其他人格法益而情節重大者，被害人雖
      非財產上之損害，亦得請求賠償相當之金額，民法第191
      條之2前段、193條第1項、第195條第1項前段分別定有明
      文。原告於前揭時地遭被告騎車撞傷，其請求被告賠償醫
      療費用、看護費用及慰撫金，於法即無不合。茲將原告之
      請求，分別說明如下：
    (一)醫療費用：(1)國軍台中總醫院支出2,754元部分，有原
        告提出之醫療費用收據5紙為證。(2)弘光科技大學附設
        老人醫院支出之住院費用部分，有原告提出之住院費用
        收據16紙為證，總額為271,639元。(3)慈德看護中心看
        護費用30,000元部分，有原告提出具領人為陳月英之領
        具1紙為證。(4)杏一醫療用品股份有限公司購買衛材費
        用4,659元部分，有原告提出之統一發票為證。以上共
        計309,052元，經核均屬必要之醫療及看護費用。
    (三)看護費用：原告因本件車禍受傷，其頭部外傷導致腦出
        血及器質性腦病變，使其呈現失能狀態，包含：1.動作
        障礙及失調：無法保持平衡及無法站立及行走。2.智能
        及精神障礙：無法獨立生活（連基本衛生維持皆有困難
        ），情緒不穩，失智症，且經多次門診復健治療後，經
        認定為不可逆之殘障，已如前述（弘光科技大學附設老
        人醫院95年10月3日老醫標字第950067號函參照）。而
        本院於95年11月7日至車禍現場履勘時，觀察原告之現
        況為：「無法自行走路，須坐輪椅，語言表達不清晰。
        」此有勘驗筆錄在卷可稽，核與前述弘光科技大學附設
        老人醫院函復情形相符。由此可知，原告因本件車禍所
        受傷害，已致其無法自理生活，終身需人隨旁照顧。而
        原告雖然是在家由其兒子及媳婦看護，並未僱用職業看
        護，但本院認為原告因受傷害需要隨身看護，而由其親
        屬看護時，雖無現實看護費用之支付，仍應認為原告受
        有相當於看護費之損害，得向被告請求賠償。蓋因親屬
        受傷，而由親屬代為照顧被害人之起居，固係出於親情
        ，但親屬看護所付出之勞力，並非不能評價為金錢，只
        因兩者身分關係密切而免除支付義務，此種親屬基於身
        分關係之恩惠，自不能加惠於加害人。茲本院審酌原告
        無法自行走路，須坐輪椅，語言表達不清晰等殘障程度
        ，其主要是由媳婦負責照顧，而其媳婦無須全時隨侍在
        旁看護，仍可兼做家事及看顧小孩，故認為原告所受看
        護費用之損害，每日以1,000元計算為適當。而原告為
        32年10月10日出生，於93年11月6日車禍發生時為61歲
        ，依內政部社會司公佈之93年度台閩地區簡易生命表所
        示，其平均餘命為21.78年，扣除原告經治療診斷而確
        定為不可回復之殘障之相當時間後，其餘命以20年計算
        為適當。而此20年之看護費用，以每日1,000元為據，
        依第一年不扣除中間利息之複式霍夫曼係數計算法，扣
        除中間利息後，被告應給付之數額為5,152,364元（計
        算式：1,000元/日×365日×14.0000000＝5,152,364
        ，元以下四捨五入）
    (四)慰撫金：原告因本件車禍受有左側額葉顳區頂區硬膜下
        出血、右側額葉顳區蜘蛛網膜下腔出血、胸壁挫傷併右
        側第二至第八肋骨骨折及右側血胸及右側鎖骨骨折、舌
        頭潰瘍等傷害，且因該等傷害導至併發四肢身體平衡失
        調及失用與失智症和精神病態等傷害，終身需由他人照
        顧，故其受有肉體及精神上之痛苦，實可想像。本院審
        酌原告所受傷害之程度，原告發生車禍時已無工作，及
        被告現為美髮助理，收入不高等情事，認為原告請求慰
        撫金200萬元尚屬過高，應以150萬元為適當。
  五、據上所述，原告因被告之過失行為所得請求之損害賠償為
      6,961,416元（計算式：醫療費用309,052元＋看護費用5,
      152,364元＋慰撫金1,500,000元＝6,961,416元）。惟按
      損害之發生或擴大，被害人與有過失，法院得減輕賠償金
      額，或免除之，民法第217條第1項定有明文。本件車禍之
      發生，原告應負十分之六責任，被告應負十分之四責任，
      已如前述，依前揭規定過失相抵後，原告得請求被告賠償
      之金額為2,784,566元（計算式：6,961,416×(1-0.6)=
      2,784,566，元以下四捨五入）。再按強制汽車責任保險
      法第32條規定：「保險人依本法規定所為之保險給付，視
      為被保險人損害賠償金額之一部分；被保險人受賠償請求
      時，得扣除之。」原告因本件車禍受領1,018,923元之強
      制汽車責任保險之保險給付，此為兩造所不爭執，故原告
      向被告請求損害賠償時，應予扣除。另被告已經賠付原告
      684,307元，亦應予扣除。茲扣除前述二項數額後，原告
      得向被告請求之金額為1,081,336元（計算式：2,784,566
      -1,018,923-684,307=1,081,336）。從而原告依侵權行為
      之法律關係，請求被告應給付1,081,336元，及自起訴狀
      繕本送達被告之翌日（即95年5月31日）起至清償日止按
      週年利率百分之五計算之遲延利息，為有理由，應予准許
      。其餘逾此部分之請求，為無理由，應予駁回。
  六、兩造各自陳明願供擔保請准宣告假執行及免為假執行，於
      原告勝訴部分（即本判決主文第一項及命被告負擔訴訟費
      用部分），經核均與法律規定相符，爰分別酌定相當擔保
      金額准許之。至於原告敗訴部分，其假執行之聲請，因失
      所依附，應予駁回。
參、訴訟費用負擔、宣告假執行及免為假執行之依據：民事訴訟
    法第79條、第390條第2項、第392條第2項。
中    華    民    國    95    年    12    月    27    日
                  民事第一庭    法  官  游文科
正本係照原本作成。
如對本判決上訴，須於判決送達後20日內向本院提出上訴狀。
中    華    民    國    95    年    12    月    28    日
                                書記官


司法院資訊處製作；財團法人民間司法改革基金會備份。
